臺灣臺北地方法院民事判決　九十一年度訴字第二九七八號
　　原　　　告　古坑鄉農會
　　法定代理人　丙○○
　　訴訟代理人　丁○○
　　被　　　告　乙○○
　　　　　　　　甲　○
　　訴訟代理人　丁俊文律師
右當事人間請求給付借款事件，本院判決如左：
    主    文
被告應連帶給付原告新台幣壹佰貳拾萬元，及自民國八十七年十一月二十日起至清償
日止，按年息百分之九．四計算之利息。
訴訟費用由被告連帶負擔。
    事    實
甲、原告方面：
一、聲明：如主文所示。
二、陳述：
（一）被告乙○○、甲○之父曾進秀於民國八十五年十一月十九日以訴外人曾勝清為
      連帶保證人向撥原告借新台幣（下同）一百五十萬元，借款期限自八十五年十
      一月十九日起至九十五年十一月十九日止，約定利息按原告基本放款利率加碼
      百分之○．七計算，每六個月繳付一次，並同意於原告基本利率調整時隨同調
      整（現為年息百分之九．四），本金自八十五年十一月十九日起以每六個月為
      一共分二十期攤還，並約定如未按期攤還本金或利息時，借款人即喪失期限之
      利益，債務即視為全部到期，遲延履行時，除仍按上開利率計息外，逾期在六
      個月以內者，按上開利率加百分之十，逾期超過六個月者，按上開利率加百分
      之二十計算之違約金。詎借款人僅繳納本息至八十七年十一月十九日，其後即
      未繳納，依約全部債務視為到期。
（二）惟借款人曾進秀已於民國八十八年二月一日死亡，被告乙○○、甲○為曾進秀
      之繼承人，依民法第一千一百五十三條規定，應負連帶清償責任。
三、證據：提出擔保放款借據影本、約定書影本、利率變動表、放款支出傳票影本、
    交易明細表、臺灣雲林地方法院九十一年度促字第九四一九號支付命令影本、臺
    灣南投地方法院等九十一年促字第八五○四號支付命令影本、臺灣雲林地方法院
    債權憑證影本等件為證。
乙、被告方面：
一、聲明：駁回原告之訴。
二、陳述：
（一）被告等為曾進秀之繼承人之二，然被繼承人曾進秀尚有其他繼承人，原告未對
      全部繼承人起訴，僅對被告等二人起訴，顯有當事人不適格。
（一）被告之父曾進秀曾於八十三年四月十六日至八十三年六月三日期間住進台北市
      立仁愛醫院治療，經診斷患有代謝性腦病變及疑老年失智症等疾病，並於出院
      後門診治療至七年十月十四日。殆無可能有向原告借款一百五十萬元之識別能
      力。本件以曾進秀為借款人、曾勝清為連帶保證人向原告借款之契約，依法應
      屬無效。上開事實除有出台北市仁愛醫院診斷證明書外，尚有台北市立仁愛醫
      院檢送之左列醫療紀錄可佐：
  １、八十三年四月十六日曾進秀住進台北市立仁愛醫院，於同年四月二十三日因低
      血糖失去意識，同年月二十四日做腦部電腦斷掃描結果，為腦部萎縮，經診神
      經內診斷為「代謝性腦病變」，持續至同年四月廿八日仍嗜睡及意識紊亂，住
      院期間日常生活均須仰賴他人。
  ２、八十三年五月二十七日會診神經內科，曾進秀對於過去及近期記憶均差，計算
      能力，經診斷為多發性梗塞失智症，其後會診復健科，開始服用藥物「山德士
      」，而此種藥物則是在增進腦代謝氣化及腦血流作用。
  ３、八十三年六月三日出院並持續門診治療，出院後亦需旁人協助。
  ４、八十六年九月七日再度門診治療診斷為疑老年痴呆症。
  ５、八十四年三月八日開始服用「克諾」，此藥物為治療巴金林氏症之藥物。
  ６、又參台大醫院神經葉炳強副教授所著「失智症是什麼？」其第三頁提及「老年
      期的失智患者被發現有明顯的大腦萎縮及腦室擴大等現象。臨床上最常見的退
      化型失智症被冠上阿爾滋海默氏病」。第八、九頁提及美國阿滋海默氏病症協
      會有關失智症的兩大類症狀中關於認知方面的症狀：「(1)記憶喪失、(2)判斷力
      障礙、(3)思考能力喪失、(4)不認識親朋、(5)迷失方向、(6)無法處理日常事務、
      (7)失語及失用症」。而前述仁愛醫院病歷有關曾進秀病情記載，核與阿滋海默
      氏病症相似，故仁愛醫院方判斷為「疑老年痴呆症」。由上可知，有失智症的
      曾進秀，對事務有判斷能力之障礙，喪失思考能力，無法處理日常事務，且連
      親朋都往往不認識，豈有可能會向原告貸領鉅額款項？又原告將一百五十萬元
      貸給一個八十五歲的失智老人，其為稽核徵信，顯有重大疏失，殊不待言。
（三）再查，系爭借款當時，被告之父曾進秀年齡已八十五歲，且患有前述疾病，實
      無可能向原告借款，應是原告原理事曾勝清向原告借款之人頭。又原告在放款
      時應會有詳實之徵信作業，對曾進秀為失智老人之事實明知，故本件真正借款
      人應為訴外人曾勝清，而非被告等之父曾進秀。職是本件借款是由原告與原告
      之理事曾勝清勾串，為規避相關法令之規定，而以曾進秀為借款人頭，是本件
      借款依民法第七十一條、第七十二條之規定應屬無效：
  １、依「古坑鄉農會交易明細表」，原告於八十五年十一月十九日撥款一百五十萬
      元，而於當時該筆款項即經轉帳至曾勝清帳戶。
  ２、又八十五年十一月十九日古坑鄉農會擔保放款借據上借款人曾進秀之簽名筆跡
      不清晰，且字跡無力潦草，而「秀」字更幾無法判斷，足證曾進秀彼時確為失
      智老人，顯無辦理借款及簽名之識別能力，原告貸放款部門就此項徵信作業事
      實，不能諉為不知。
  ３、末查曾進秀名下雲林縣斗六鎮○○鄉○○段二十六公畝六五平方公尺田地，約
      為二分七農地，而當時之土地價值僅為數十萬元，則豈可能以上開土地為擔保
      ，而貸得一百五十萬元鉅額貸款之理？
三、證據：提出台北市仁愛醫院診斷證明書為證，並申請向台北市立仁愛醫院調取曾
    進秀之病歷資料為證。
    理　　由
一、本件原告主張被告乙○○、甲○之父曾進秀於民國八十五年十一月十九日以訴外
    人曾勝清為連帶保證人向原告撥借一百五十萬元，借款期限自八十五年十一月十
    九日起至九十五年十一月十九日止，約定利息按原告基本放款利率加碼百分之○
    ．七計算，每六個月繳付一次，並同意於原告基本利率調整時隨同調整（現為年
    息百分之九．四），本金自八十五年十一月十九日起以每六個月為一共分二十期
    攤還，並約定如未按期攤還本金或利息時，借款人即喪失期限之利益，債務即視
    為全部到期，遲延履行時，除仍按上開利率計息外，逾期在六個月以內者，按上
    開利率加百分之十，逾期超過六個月者，按上開利率加百分之二十計算之違約金
    。惟借款人僅繳納本息至八十七年十一月十九日，其後即未繳納，依約全部債務
    視為到期，尚有本金一百二十萬元及自八十七年十一月二十日起至清償日止之利
    息迄未清償。又借款人曾進秀已於民國八十八年二月一日死亡，被告乙○○、甲
    ○為曾進秀之繼承人，為此依民法第一千一百五十三條規定及消費借貸之法律關
    係，請求被告連帶清償。
二、被告對原告主張之借款餘額及未償利息並不爭執，惟辯稱：系爭借款當時，被告
    之父曾進秀年齡已八十五歲，且患有老年痴呆症，並無識別能力，實無可能向原
    告借款，而應是原告原理事訴外人曾勝清向原告借款之人頭。又原告在放款時應
    會有詳實之徵信作業，對曾進秀為失智老人之事實應屬明知，本件借款是由原告
    與曾勝清勾串，為規避相關法令之規定，而以曾進秀為借款人頭，是本件借款依
    民法第七十一條、第七十二條之規定應屬無效等語。
三、原告主張之事實，業據其提出提出擔保放款借據影本、約定書影本、利率變動表
    、放款支出傳票影本、交易明細表等件為證。被告雖辯稱曾進秀患有老年失智症
    ，於借款當時並無借款及簽名之無識別能力云云，惟查曾進秀於八十三年間經仁
    愛醫院診斷結果，僅認疑似患有老年痴呆症，而非已確定患有老年失智症，有仁
    愛醫院診斷證明書在卷可稽，曾進秀既非確患有老年失智症，即難認必有原告所
    指退化型失智症患者常見之記憶喪失、判斷力障礙、思考能力喪失、不認識親朋
    、迷失方向、無法處理日常事務、失語及失用症等症狀。而依仁愛院醫有關曾進
    秀之病歷摘要所載，曾進秀於八十三年四月十六日至仁愛醫院診療時，其「意識
    清楚面色不佳」（On admission:conscious clear,ill-looking），而於八十三
    年六月三日出院時，則「可獨自行走，且意識清楚，反應較慢，計算能力普通」
    （He could  walk independently  well, ADL independently  at discharge.
    conscious clear, but slow response, fair calculation ability），此有仁
    愛醫院病歷摘要及住院病歷影本在卷足憑，被告以該病歷資料抗辯曾進秀於八十
    三年間即已疑患老年失智症而有判斷力障礙，思考能力喪失之狀況，於本件借款
    當時並無借款及簽名之識別能力，尚非可採。
四、本件系爭擔保放款借據上借款人曾進秀之簽名為曾進秀所為，所借款項並已撥入
    曾進秀之帳戶等情，為兩造所不爭執。而曾進秀對其借得之款項，本得自由處分
    ，被告又未能舉證證明曾進秀於借款當時無辯別事理之能力，則其以該筆款項嗣
    經轉帳至訴外人曾勝清帳戶，主張本件借款是訴外人曾勝清以曾進秀為人頭借款
    ，依民法第七十一條、第七十二條之規定應屬無效云云，亦非可採。至於被告辯
    稱曾進秀憑以貸款之土地於借款當時價值僅數十萬元，應無法貸得一百五十萬元
    云云，核屬原告徵信作業是否詳實之另一問題，與本件借款之成立及被告之償還
    責任無涉。
五、按借用人應於約定期限內，返還與所借用物種類、品質、數量相同之物。又遲延
    之債務，以支付金錢為標的者，債權人得請求依法定利率計算之遲延利息。但約
    定利率較高者，仍從其約定利率，當事人得約定債務人不履行債務時，應支付違
    約金，民法第四百七十八條、第二百三十三條第一項、第二百五十條第一項亦分
    別定有明文。又繼承人自繼承開始時，除本法另有規定外，承受被繼承人財產上
    之一切權利義務。繼承人對於被繼承人之債務，負連帶責任。而連帶債務之債權
    人，得對債務人中之一人或數人或其全體同時或先後請求全部或一部之給付，民
    法第一千一百四十八條前段、第一百五十三條第一項及第二百七十三條亦有明文
    。本件借款人曾進秀已死亡，原告乙○○、甲○為曾進秀之繼承人，有戶籍謄本
    在卷可稽，是原告自得對繼承人中之一人或數人或全體同時或先後請求全部或一
    部之給付，況原告已分別聲請法院對曾進秀之其餘繼承人發給支付命令在案，被
    告抗辯原告提起本件訴訟，未列曾進秀之全體繼承人為被告，其當事人不適格云
    云，並無可採。本件曾進秀向原告借款已屆清償期，尚有本金一百二十萬元及自
    八十七年十一月二十日起之利息未為清償，已如前述，則原告請求被告連帶清償
    ，自屬有據。
六、從而，原告本於消費借貸及繼承之法律關係，請求被告連帶給付新台幣一百二十
    萬元，及自八十七年十一月二十日自起至清償日止，按年息百分九．四計算之利
    息，為有理由，應予准許。
七、結論：本件原告之訴為有理由，依民事訴訟法第八十五條第二項，判決如主文。
中　　　華　　　民　　　國　　九十一　　年　　十二　　月　　三十一　　日
                              民事第三庭法　　 　官   張靜女
右為正本係照原本作成
如對本判決上訴，須於判決送達後廿日內向本院提出上訴狀
中　　　華　　　民　　　國　　九十一　　年　　 十二 　　月　　三十一　　日
　　　　　　　　　　　　　　　　　　　　法院書記官　林桂玉
